【裁判字號】    89,台上,46
【裁判日期】    890106
【裁判案由】    偽造文書
【裁判全文】
最高法院刑事判決                                  八十九年度台上字第四六號
    上  訴  人  甲○○
右上訴人因偽造文書案件，不服台灣高等法院中華民國八十六年十月二十八日第二審
判決（八十六年度上訴字第三九二七號，起訴案號：台灣桃園地方法院檢察署八十四
年度偵續一字第十一號），提起上訴，本院判決如左：
    主  文
原判決撤銷，發回台灣高等法院。
    理  由
本件原判決認定上訴人甲○○於民國八十一年間在桃園縣龍潭鄉○○○段二六二之九
七四號土地上興建龍門１２３預售屋出售，竟未經瑞鴻建設股份有限公司（下稱瑞鴻
公司）之同意擅自以該公司之名義，製作「投資興建／瑞鴻建設（股）」之彩色售屋
宣傳廣告私文書後，繼基於概括犯意於銷售房屋期間，連續多次散發該廣告而行使偽
造私文書，足以生損害於承購房屋之人，並明知夾層屋為違章建築不得興建，仍向房
屋之承購戶佯稱其所興建出售之房屋可興建夾層屋，致使陳桐山、夏輔中、羅壹妹陷
於錯誤，而先後於八十一年十二月間與之簽訂房地買賣契約及興建夾層屋之工程承攬
契約書，繼而依約各向陳某等收取新台幣（下同）九十餘萬元。迨至八十二年二月突
然停工興建，陳某等始知受騙等情。因而撤銷第一審判決，改判仍依牽連犯關係，論
處上訴人連續行使偽造私文書，足以生損害於他人罪刑，固非無見。
惟查：(一)、上訴人既辯稱其於八十一年六月推出「台北生活家」工地，係以自地自建
名義出售，嗣因政府法令有所更改，規定投資興建房屋必須以公司名義為之，並開立
公司發票，否則其稅金支付勢必增加許多，同年十月初，乃自報刊廣告欄查得設址台
北市○○路○段三八巷二之二號工商代書事務所，委請蔡姓代書辦理公司登記之申請
，並由其提供四個公司名稱，任由上訴人選用其一，上訴人選中「瑞鴻建設股份有限
公司」作為新公司之名稱，且將「台北生活家」工地更名為龍門一、二、三工地，並
印行海報，迨至後來因名稱重複為主管官署批駁，上訴人乃以個人名義與客戶簽立房
地買賣契約，而未用「瑞鴻建設股份有限公司」名義，並無偽造文書之犯意等語，則
上訴人究在何時製作「投資興建／瑞鴻建設（股）」之售屋宣傳廣告，即有詳細調查
，明白認定之必要，原判決對於上訴人製作該售屋廣告及散發之時間，未予明白認定
，詳細記載，已屬可議。且上訴人是否確於八十一年十月間委請蔡姓代書辦理「瑞鴻
建設股份有限公司」之設立登記，因公司名稱重複為主管官署批駁之事，縱因按址傳
喚結果查無蔡代書其人，但台北市○○路○段三八巷二之一、二之二號房屋，於八十
一年十月間，是否有開設工商代書事務所，及公司設立登記之主管官署，於該期間，
是否有受理上訴人申請設立「瑞鴻建設股份有限公司」被批駁之情事，均有詳細調查
，以期發現真實，及審酌上訴人有無偽造文書犯意之必要，且非不能或不易調查，乃
原審僅傳喚蔡代書無著，即認上訴人之辯解無可採信，不免速斷，而有未盡調查職責
之違誤。(二)、依卷附之房屋合建契約書及土地預定買賣契約書所載賣方分別記載為「
曲楣」及「甲○○」個人名義（見八十三年度偵字第一○一三七號卷第六、二一頁）
，皆非以瑞鴻建設股份有限公司名義出賣房地，則承購房屋之客戶是否因誤信其房屋
係由瑞鴻公司投資興建，始予購買，即有研求之餘地，原判決未審酌上開契約書所記
載賣方之名義非瑞鴻公司，猶謂上訴人以不實之「投資興建／瑞鴻建設（股）」刊載
於售屋宣傳廣告，……足以生損害於承購房屋之人，仍有理由不備之可議。(三)、刑法
上之「署押」，乃指於紙張或物體上簽署之姓名，或其他符號，其作用在表示其承認
所簽署之文書效力，與印文之使用，具有同一之作用或效力而言。依原判決事實欄記
載上訴人係在其製作之售屋宣傳廣告上載有「投資興建／瑞鴻建設（股）」之字樣，
此項刊載，如何認定其與印文之使用，具有同一之作用或效力，原判決並未詳予說明
，遽認上訴人刊載該等字樣為偽造署押，而予以諭知沒收，亦非適法。(四)刑法第三百
三十九條第一項之詐欺取財罪，須有不法所有之意圖，以詐術使人將本人或第三人之
物交付，為其成立要件，上訴人與告訴人羅壹妹訂立之工程承攬契約書第六條明定夾
層工程，應於交屋日起，正式開工（見八十四年度偵續字第一一號卷第九二頁），既
係在房屋交給承購戶後，始予正式開工，並非在原來房屋買賣之範圍內，則上訴人縱
未告知夾層屋為違章建築有遭拆除之虞，但依常情，購屋者與之另訂夾層屋工程承攬
契約書時，是否不知為違章建築，不無可疑，且如果上訴人依約為之施工夾層屋而收
取材料工程款十萬元，對此十萬元是否有不法所有意圖，原判決並未說明，而僅以上
訴人以可建夾層屋而誘使承購戶與之訂約購買全戶房屋，難謂無獲得利益云云，仍有
理由不備之違誤。(五)、刑法第五十五條後段所謂牽連犯，必須二個以上之行為有方法
與結果之關係者，始足構成，亦即必須以犯一罪之方法行為犯他罪，或以犯一罪結果
為犯他罪，方有牽連關係之可言。本件依原判決之認定，上訴人係製作之售屋廣告內
載有「投資興建／瑞鴻建設（股）」之字樣並予散發，而涉有行使偽造文書罪，至於
向房屋之承購戶佯稱其所興建之房屋可興建夾層屋，致使承購戶陳桐山等人與之訂立
工程承攬契約書，而依約向陳某等人收取款項等情，則涉及詐欺取財罪，其二罪之間
究竟有何方法、結果之牽連關係，原判決並未詳細論述，僅以上訴人所犯二罪有方法
結果之牽連關係，一語帶過，亦有理由不備之違誤。上訴意旨指摘原判決不當，應認
有撤銷發回更審之原因。
據上論結，應依刑事訴訟法第三百九十七條、第四百零一條，判決如主文。
中      華      民      國    八十九    年      一      月      六      日
                              最高法院刑事第十一庭
                                  審判長法官  莊  登  照
                                        法官  洪  明  輝
                                        法官  蔡  清  遊
                                        法官  黃  一  鑫
                                        法官  林  秀  夫
      右正本證明與原本無異
                                              書  記  官
中      華      民      國    八十九    年      一      月     十四     日


司法院資訊處製作；財團法人民間司法改革基金會備份。
